【裁判字號】    98,訴,546
【裁判日期】    981027
【裁判案由】    清償債務
【裁判全文】
臺灣臺北地方法院民事判決               98年度訴字第546號
原      告  乙○○
訴訟代理人  李明諭律師
            陳逸華律師
複代理人    甲○○
被      告  丙○○
上列當事人間請求清償借款事件，本院於民國98年10月6日言詞
辯論終結，判決如下：
    主  文
被告應給付原告新台幣伍拾肆萬柒仟捌佰元，及自民國九十七年
七月十六日起至清償日止，按週年利率百分之二十計算之利息。
訴訟費用由被告負擔。
本判決於原告以新臺幣拾玖萬元供擔保後，得假執行；但被告以
新臺幣伍拾肆萬柒仟捌佰元為原告預供擔保後，得免假執行。
    事實及理由
一、原告主張：
  (一)兩造於民國96年3月22日簽訂房租墊款借票合約書（下稱系
    爭借票合約），約定原告代被告支付房租支票共19張予房東
    即訴外人陳耀堂，而被告須於每月15日前交付每月租金予原
    告，逾期原告得請求以每日5%計算之滯納金。嗣原告依約陸
    續以匯款方式為被告支付房屋租金予房東陳耀堂，惟被告卻
    未依上開約定履行，除積欠原告96年9月起至12月止之墊款
    新台幣 (下同)348,600元，業經本院簡易庭以97年度北簡字
    第9914號判決被告敗訴外，其尚積欠原告自97年1月起至7月
    止之租金墊款共計547,800元未清償。為此，爰依系爭借票
    合約之約定，訴請被告返還墊付之租金，及自被告最後1期
    應返還原告墊款期限之翌日即97年7月16日起之滯納金等語
    。並聲明：(一)被告應給付原告547,800元，及自97年7月16
    日起至清償日止，按年息20&%計算之滯納金。(二)願供擔保
    ，請准宣告假執行。
  (二)被告主張抵銷之債權乃不存在，本件並無抵銷之事由：
  1.原告曾印製「客喜康咖啡淡水店專用面額110元品嚐券」：
   原告於經營「客喜康咖啡淡水店」時，為求促銷，雖曾印
     製客喜康咖啡淡水店專用面額110元品嚐券，惟原告於96
     年3月初簽訂原證5買賣合約，轉讓「客喜康咖啡淡水店」
     時，已無發送「品嚐券」予消費者 (若有發送，均會蓋用
     鋼印、店章及註明有效日期為96年3月1日)，並已於96年3
     月31日全數回收，因印製時有剩餘正本並無使用，故告知
     被告其接手該店時，如有促銷必要，可以自行發送，因此
     該「品嚐券」，並非被告所稱「偽造」。查被告所提出之
     「品嚐券」，既均無蓋用鋼印、店章及註明有效日期為96
     年3月1日，因此並非原告所發出，被告以此請求抵銷，係
     屬無稽。
   依原證7，KOHIKAN珈琲館 (或客喜康)加盟契約書營運規則
     第14項 (銷售商品及銷售方法等)第10款規定「 (10)甲方為
     擴展業務推行之各項活動或廣告，乙方必須全力配合，因推
     廣所造成之各項折扣或贈品，概由乙方負擔。」因此上述「
     品嚐券」既為擴展業務推行之各項活動之一，本應由加盟者
     (即被告)自行負擔費用，因此被告以該「品嚐券」無從向客
     喜康公司請款並為抵銷云云，確屬無據。
  2.被告並無自消費者回收「品嚐券」：
    如上所述，原告於96年3月初轉讓「客喜康咖啡淡水店」前，
    已無發送「品嚐券」予消費者(若有發送，均會蓋用鋼印、
    店章及註明有效日期為96年3月1日)，並已於96年3月31日全
    數回收，因印製時有剩餘正本並無使用，因此將「品嚐卷」
    正本交予被告。被告既無從證明其所提出之「品嚐券」，係
    自消費者回收(若有實際出餐，均會有出餐單據、消費日期
    及發票)，無從請求原告支應；再者，原告係告知被告其接
    手該店時，如有促銷必要，可以自行發送，且原告自轉讓該
    店時，因早已均無進行促銷活動，且已於96年3月31日全數
    回收，並與被告於96年3月31日結清，同意不再找補，因此
    被告於96年3月31日後自行以「品嚐券」為促銷方式，豈有
    令原告負擔之理。
  3.被告依上開買賣合約備註第2條約定請求原告負擔301,620元
    ，係無理由
   按，經原告清查後，發現被告所提出之「品嚐券」，委有
     重複、缺漏號碼之情事，實際之張數僅為2736張，此與被
     告所主張之張數不同。
   次按，依原證5之「客喜康 (淡水店)買賣合約」，備註2.
     雖謂「交接日前客喜康(淡水店)經營所產生之費用由甲方
     支付」等語；惟兩造於96年3月31日點交時，另簽具點交契
     約，載明：「96/3/31前客喜康淡水店之機械問題，由甲方
     一併處理，賣價為158萬元含現場物料，但甲方不再保固乙
     方現場設備問題及各項開支，且不另以壓貨款。機械問題
     ：1.直立式冰箱漏水2.四門冰箱壓縮機」等語，足見關於
     「品嚐券」之費用，皆已於96年3月31日兩造點交結清無訛
     ，兩造同意不再找補。故被告以原證5之「客喜康 (淡水店
      )買賣合約」，備註2為抵銷，確屬無據。
  4.原告轉讓營業權時，並無約定以178,000元之物料用以交換
    店面6個月之保固及押金，被告依債務不履行之法律關係請
    求原告賠償178,000元，係無理由：
   查按，原告所持有之「客喜康 (淡水店)買賣合約書」，且
     其上並無「甲方將店內17萬8仟元庫存原料予乙方乙方放棄
     押金」等語，且觀以被告所提出之文書，其上之文字似為事
     後填具，形式上既為不真正，因此被告提出之「客喜康 (
     淡水店)買賣合約書」並非真正，被告依此主張抵銷，係為
     無據。
   次按，兩造於96年3月31日點交時，另簽具點交契約，載明
     ：「96/3/31前客喜康淡水店之機械問題，由甲方一併處理
     ，賣價為158萬元含現場物料，但甲方不再保固乙方現場設
     備問題及各項開支，且不另以壓貨款。機械問題：1.直立
     式冰箱漏水2.四門冰箱壓縮機」等語，足見關於現場物料
     、存貨、現場設備問題及各項開支，皆已於96年3月31日兩
     造點交無訛，原告應處理之機械問題，僅存於「直立式冰
     箱漏水」、「四門冰箱壓縮機」，並不包含其他，被告依
     債務不履行之法律關係請求原告賠償178,000元，係無理由
     。
  5.原告依上開買賣合約並無交付合法電腦軟體給被告之義務；
    被告依侵權行為之法律關係請求原告賠償23,610元係無理由
    ：
   依「客喜康 (淡水店)買賣合約」係載明：「甲方 (即被上
     訴人)售客喜康（淡水店）經營權給予乙方 (即上訴人)，
     訂定合約如下：售價金額共新台幣：壹佰捌拾萬元整（含
     租屋押金新台幣貳拾壹萬元整及客喜康押金柒拾伍萬元整
     、客喜康（淡水店）所屬之生財器具）甲方收到乙方訂金
     （新台幣壹拾萬元整）後，需協助乙方完成客喜康合約轉
     移」等語，兩造係指經營權之轉讓，因此原告依上開買賣
     合約並無交付電腦軟體給被告之義務。
   次按，依原證7第13頁所示「甲方得視營運發展之需求，修
     改或更換電腦網路資訊系統及收銀系統時，乙方必須無條
     件配合其修改或更換之費用由乙方負擔」，因此所謂「電
     腦網路資訊系統及收銀系統」，均由客喜康公司對於加盟
     店之統一規範，且係加盟者與客喜康公司之間之約定。因
     此原告依上開買賣合約並無交付其他電腦軟體給被告之義
     務。
   被告既無證明「違法電腦軟體」為原告所交付；亦無證明
     原告有如何故意或過失侵害渠之權利；復無證明所受損害
     之金額多寡，被告依侵權行為之法律關係請求原告賠償23,
     610元，係無理由。
  6.原證5之合約為「債權 (營業權)讓與」合約，原告乙○○業
    已依約履行：
   依原證5「客喜康 (淡水店)買賣合約」係載明：「甲方 (
     即被上訴人)售客喜康（淡水店）經營權給予乙方(即上訴
     人)，訂定合約如下：售價金額共新台幣：壹佰捌拾萬元整
     （含租屋押金新台幣貳拾壹萬元整及客喜康押金柒拾伍萬
     元整、客喜康（淡水店）所屬之生財器具）甲方收到乙方
     訂金（新台幣壹拾萬元整）後，需協助乙方完成客喜康合
     約轉移」等語；因原告係95年7月間與客喜康企業股份有限
     公司(下稱客喜康公司)就客喜康（淡水店）成立加盟契約
     (茲因原告早於89年間即與客喜康公司訂立加盟契約，並分
     別於92年及95年間重新簽訂，於契約期限屆期或終止時，
     加盟契約由客喜康公司收回，因此僅得提出89年之契約，
     併此敘明)，契約期間為3年，於98年7月間屆期，因於96年
     3月間無意繼續經營，故原告將原有渠對於客喜康公司就客
     喜康（淡水店）之經營債權，移轉予被告。由被告與客喜
     康公司就客喜康（淡水店）另成立加盟契約，此由原告所
     負有之契約義務係協助被告完成客喜康合約轉移甚明，因
     此雖契約表明為「買賣合約」，惟依民法第98條之規定，
     探求當事人之真意，不得拘泥於所用之辭句，因此兩造其
     真意確為民法第294條以下之「債權讓與」。至理之明。
   依原證5所定「合約期限壹年半，如未完成視同合約不成立
     ，須全額退還乙方訂金，不另訂罰則」等語；查按，依訴
     外人客喜康公司98年5月19日陳報狀所示，被告(即丙○○
     )業已於96年4月1日與客喜康公司簽訂加盟契約書，且依該
     契約書第20條所示。該契約之期限自乙方(即丙○○)正式
     簽約之日起為3年，惟嗣因被告 (即丙○○)違反加盟契約
     書之約定，因此經客喜康公司於97年6月5日合法終止。
  7.被告所主張抵銷之物之瑕疵擔保請求權，均已罹於民法第
    365條所規定六個月法定期間：
    民法第365條規定：「買受人因物有瑕疵，而得解除契約或
    請求減少價金者，其解除權或請求權，於買受人依第三百五
    十六條規定為通知後六個月間不行使或自物之交付時起經過
    五年而消滅。前項關於六個月期間之規定，於出賣人故意不
    告知瑕疵者，不適用之。」。依被告所提出之新莊民安郵局
    336號存證信函所示，該函寄出時間為96年10月22日(惟原告
    無從查證有無收受該存證信函，因此請鈞院再命被告提出回
    執)，而兩造之點交協議書(即被上證3)為96年3月31日，足
    見被告丙○○之請求，顯已逾越上揭民法第365條所規定六
    個月法定期間，而喪失契約解除權及減少價金請求權。
  (二)原告請求的墊款債權與被告依上開買賣合約主張的債權並非
    基於同一雙務契約所生；被告不得以買賣合約與墊款債權行
    使同時履行抗辯權：
  1.按，所謂同時履行之抗辯，乃係基於雙務契約而發生，倘雙
    方之債務，非本於同一之雙務契約而發生，縱令雙方債務在
    事實上有密切之關係，或雙方之債務雖因同一之雙務契約而
    發生，然其一方之給付，與他方之給付，並非立於互為對待
    給付之關係者，均不能發生同時履行之抗辯。
  2.依原證5及原證10所示，原告於96年3月初，以180萬元將客
    喜康咖啡淡水店之經營權售，包含租屋押金21萬元、客喜康
    押金75萬元、客喜康咖啡淡水店所之生財器具，售予被告，
    嗣於96年3月31日將價金調降為158萬元，被告已付清，原告
    並將客喜康咖啡淡水店交予被告經營，此有系爭買賣合約可
    憑，並為兩造所不爭執，堪信為真實。
  3.原證5之合約既包含租屋押金21萬元之讓與，顯見兩造約定
    客喜康淡水店嗣後之租金由被告負擔，日後租賃關係消滅後
    ，亦由被告取回押租金。惟就租金之給付，兩造於96年3月
    22日另立之合約，顯係兩造就系爭買賣合約外，另成立原告
    借租金支票予被告，被告須支付票載租金金額予原告之協議
    。因此兩造係先後於96年3月初簽訂原證5之買賣合約讓渡書
    及於96年3月22日簽訂原證1之房租墊款借票合約書，二者並
    非同時簽立，再次辨明。
  4.故兩造房租墊款借票合約書之協議，係於系爭買賣合約讓渡
    書簽立後，另行成立，已如前述，然此與原告依96年3月22日
    借票之合約，請求被告應按月於每月15日前再支付票載金額
    予原告，且被告不得異議，此之債務，並非與買賣合約讓渡
    書本於同一雙務契約而發生，兩者並非立於互相對待給付之
    關係，被告以上開理由，拒絕給付代為墊付之租金金額，自
    無可採。
  (三)原告請求被告按年息20%計付遲延利息，係有理由：
  1.矧按，民法第233條第1項：「遲延之債務，以支付金錢為標
    的者，債權人得請求依法定利率計算之遲延利息。但約定利
    率較高者，仍從其約定利率。」最高法院95年度台上字第14
    90號判決要旨：「民法第二百三十三條第一項規定，遲延之
    債務，以支付金額為標的者，債權人得請求依法定利率計算
    之遲延利息，但約定利率較高者，仍從其約定利率。該條項
    但書所稱之約定利率，一般固指以支付金額為標的之金錢債
    務，定有較法定利率為高之約定利率而言，惟該約定利率既
    未將「約定遲延利率」予以除外，則當事人間倘定有較高於
    法定利率之「約定遲延利率」者，亦應包括在內，始不失該
    條項但書規定之立法本旨。」
  2.次按，依兩造不爭執之96年3月22日所簽定之契約書明載：
    「以上每月租金乙方需於當月十五日前交付甲方，逾期甲方
    有權要求滯納金每日5％計算，乙方不得異議」且被告自97
    年1月起即遲未依約定於「當月十五日前」支付原告款項，
    因此依前述民法第233條第1項但書及兩造96年3月22日所簽
    定契約書之約定，故原告請求被告年利率百分之20計算之利
    息，係有理由。
二、被告則以：兩造於96年3月間另有簽訂客喜康（淡水店）買
    賣合約（下稱系爭買賣合約），約定將原告所經營「客喜康
    咖啡淡水店」（設台北縣淡水鎮○○○路21號1-4樓）讓渡
    與被告，由被告繼續經營。詎原告竟私下印製客喜康咖啡淡
    水店專用面額110元品嘗券，被告並回收2,742張，共計301,
    620元，依系爭買賣合約備註第2條約定，此部分應由原告負
    擔。又原告轉讓營業權時，向被告表示有178,000元之物料
    ，故雙方同意用以交換店面6個月之保固，但經原告點交後
    ，上開物料僅值25,000元，是原告應返還被告153,000元。
    再者，原告交付之電腦軟體並不合法，致被告重新添購合法
    軟體花費23,610元，原告所為顯已侵害被告之財產權，應依
    侵權行為法律關係賠償被告23,610元。準此，原告應給付被
    告之金額共計478,230元，就此部分爰與原告請求之墊款債
    權抵銷。此外，兩造因系爭買賣合約有爭議，被告曾發存證
    信函予原告，請原告出面處理，否則被告將不給付墊款，是
    被告已行使同時履行抗辯權，原告自不得請求按年息20%計
    算之滯納金等語置辯。並聲明：原告之訴駁回。
三、兩造不爭執事項：
  (一)兩造於96年3月22日簽訂系爭買賣合約及借票合約，約定將
    原告所經營「客喜康咖啡淡水店」（設台北縣淡水鎮○○○
    路21號1-4樓）讓渡與被告，由被告繼續經營，且由原告代
    被告支付房租支票共19張予房東即訴外人陳耀堂，而被告須
    於每月15日前交付每月租金予原告，逾期原告得請求以每日
    5%計算之滯納金。
  (二)被告自96年9月起即未依約給付，其中自96年9月起至12 月
    止之墊款348,600元，業經本院簡易庭以97年度北簡字第991
    4號判決被告全部敗訴，經被告上訴，現由本院97年度簡上
    字第441號受理，尚未確定。除上開348,600元墊款外，被告
    迄今另有547,800元之墊款未清償。
四、得心證之理由：
  (一)被告主張抵銷之債權是否有據？
  1.原告是否曾印製客喜康咖啡淡水店專用面額110元品嘗券？
    被告回收之數量及金額為若干？被告依系爭合約備註第2條
    約定請求原告負擔301,620元，有無理由？
    原告並不否認為求促銷，曾印製客喜康咖啡淡水店專用面額
    110元品嘗券，但主張若有發送，均會蓋用鋼印、店章及註
    明有效日期為96年3月1日字樣，被告提出品嚐券並無上字樣
    ，並非原告所發出等語。查原告所辯核與一般商家促銷提供
    消費者品嚐券時皆註明有效日期字樣之慣習相符，尚不能以
    被告持有品嚐券即推論係原告於營業權轉讓前自行發送消費
    者。又依品嚐券背面記載「憑券至客喜咖啡館淡水站前店消
    費咖啡或飲料類商品，可享折價110元之優惠」，則被告於
    營業期間自消費者手中取回品嚐券，當係消費者前往消費持
    品嚐券折抵110元之消費金額，則被告回收每張品嚐券必有
    相應消費帳目明細以供核對，但被告迄未能提出相關出餐單
    據、發票等以證明確係每張花費110元營運成本始自消費者
    手中回收品嚐券事實，被告空言抗辯消費券是無償使用云云
    ，尚不足採。被告無法證明品嚐券係支出110元成本向消費
    者回收取得，其主張原告應負擔回收品嚐券費用301,620元
    ，即無理由。
  2.原告轉讓營業權時，是否有約定以178,000元之物料用以交
    換店面6個月之保固及押金？該批物料是否有178,000元之價
    值？被告依債務不履行之法律關係請求原告賠償153,000元
    ，有無理由？
    兩造簽訂「客喜康 (淡水店)買賣合約」係載明：「甲方 (
    即原告)售客喜康（淡水店）經營權給予乙方(即被告)，訂
    定合約如下：售價金額共新台幣：壹佰捌拾萬元整（含租屋
    押金新台幣貳拾壹萬元整及客喜康押金柒拾伍萬元整、客喜
    康（淡水店）所屬之生財器具）甲方收到乙方訂金（新台幣
    壹拾萬元整）後，需協助乙方完成客喜康合約轉移」等語，
    依其文義，兩造係約定由被告以180萬元買受原告所營客喜
    康咖啡淡水店經營權及含房屋押租金21萬元、客喜康押金75
    萬元暨店內全部生財器具，嗣兩造於96年3月31日點交時，
    另簽具點交契約，載明：「96/3/31前客喜康淡水店之機械
    問題，由甲方一併處理，賣價為158萬元含現場物料，但甲
    方不再保固乙方現場設備問題及各項開支，且不另以壓貨款
    。機械問題：1.直立式冰箱漏水2.四門冰箱壓縮機」等語，
    依此約定內容，除契約價格減為158萬元外，其餘有關原告
    應依約給付店內現場物料、存貨、現場設備問題及各項開支
    ，皆於96年3月31日經兩造點交無誤，原告依約尚應負給付
    義務者，僅存於「直立式冰箱漏水」、「四門冰箱壓縮機」
    等機械設備修繕完畢，除此之外，並無明文記載原告尚有其
    他契約應履行事項尚未履行完畢者。被告固提出個人持有系
    爭合約書中記載「甲方將店內17萬8千元庫存原料予乙方，
    乙方放棄押金」文字，但原告否認兩造間有以物料交換保固
    及押金之約定，而被告自承此項文字係個人自行加註，並未
    經原告簽名確認，又原告為向被告催討債務涉犯妨害自由刑
    責，於台灣高等法院97年度上易字第2457號妨害自由案，於
    97年11月26日庭訊中，並查無被告所稱原告就17萬8千元原
    物料交換保固乙事當庭承認，有該院審判程序筆錄可稽，若
    兩造間確有約定17萬8千元原物料交換保固、被告放棄押金
    乙事，何以未於點交契約上載明，而另由被告自行在個人持
    有合約中記錄？且此項記錄亦未經原告簽字確認同意，此舉
    顯與常情有違，被告所辯自不足取。末查被告辯稱17萬8 千
    元原物料僅值2萬5千元乙節，復未舉證證明之，被告抗辯原
    物料價值2萬5千元，原告應返還差額賠償153,000元云云，
    並無依據。
  3.原告依系爭合約有無交付合法電腦軟體給被告之義務？被告
    依侵權行為之法律關係請求原告賠償23,610元有無理由？
    查依客喜康加盟契約營運規則第3.(4)所示「甲方得視營運發
    展之需求，修改或更換電腦網路資訊系統及收銀系統時，乙
    方必須無條件配合其修改或更換之費用由乙方負擔」，故此
    所謂「電腦網路資訊系統及收銀系統」，均由客喜康公司對
    於加盟店之統一規範，且係加盟者與客喜康公司之間之約定
    。另依系爭合約內文，並無明文約定原告應給付營運用電腦
    軟體予被告，原告亦否認有交付被告違法電腦軟體，則被告
    自應舉證證明原告依約應負交付合法營運用電腦軟體及因購
    買合法軟體供營運用而花費23,610元事實存在，但被告僅空
    言主張，並未舉證以實其說，被告抗辯原告應賠償23,610元
    云云，於法無據。
  (二)原告請求之墊款債權與被告依系爭買賣合約主張的債權是否
    基於同一雙務契約所生？被告得否行使同時履行抗辯權？原
    告請求按年息20%計付遲延利息，有無理由？
  1.按民法第264條第1項之同時履行抗辯，係以因契約互負債務
    ，於他方當事人未為對待給付前，得拒絕自己之給付為要件
    ，而所謂同時履行之抗辯，乃係基於雙務契約而發生，倘雙
    方之債務，非本於同一之雙務契約而發生，縱令雙方債務在
    事實上有密切之關係，或雙方之債務雖因同一之雙務契約而
    發生，然一方之給付，與他方之給付，並非立於互為對待給
    付之關係者，均不能發生同時履行之抗辯，最高法院著有59
    年台上字第850號判例意旨可資參照。是就同時履行抗辯權
    之成立，須因本於雙務契約而互負債務，其間並有對價關係
    ，始具有此抗辯權利，其中「互負債務」尤為不可或欠之前
    提。
  2.系爭系爭買賣合約及借票合約，係兩造針對不同事項所各別
    簽訂，各別契約間彼此權利義務履行，並非立於互為對待給
    付之關係，自不發生同時履行之抗辯。再者，依前述，原告
    依約並未對被告負有返還費用301,620元、賠償損害153,000
    元、23,610元等債務，被告對原告即無債權存在，是被告主
    張得以該損害賠償債權對本件墊款債權行使同時履行抗辯權
    云云，於法不合，不應准許。
  3.金錢債務之遲延利息，如其約定利率較法定利率為高者，依
    同法第233條第1項但書之規定，固應從其約定，但此項遲延
    利息，其約定利率，仍應受法定最高額之限制（最高法院41
    年台上字第1547號判例參照）。承前所述，被告未於每月15
    日前交付每月租金予原告，迄今尚有547,800元之租金墊款
    未清償，依兩造約定，原告請求被告給付547,800元及自97
    年7月16日起至清償日止，按年息百分之20計算利息，自屬
    有據。
五、綜上所述，被告所為抵銷、同時履行抗辯均不可採，原告請
    求被告給付547,800元及自97年7月16日起至清償日止，按年
    息百分之20計算利息，自屬正當，應予准許。
六、本件原告陳明願供擔保，以代釋明，聲請宣告假執行，核與
    規定相符，爰酌定相當擔保金額，予以准許；並依同法第39
    2條第2項依職權宣告被告預供擔保得免為假執行。
七、因本案事證已臻明確，兩造其餘主張陳述及所提之證據，經
    審酌後，認與判決結果無影響，爰不一一論駁，附此敘明。
八、結論：本件原告之訴為有理由，並依民事訴訟法第78條、第
    390條第2項、第392條第2項，判決如主文。
中    華    民    國    98    年    10    月    27    日
                  民事第一庭    法  官  熊志強
以上正本係照原本作成
如對本判決上訴，須於判決送達後20日內向本院提出上訴狀
中    華    民    國    98    年    10    月    27    日
                                書記官  謝盈敏


司法院資訊處製作；財團法人民間司法改革基金會備份。
